臺灣高等法院高雄分院刑事裁定
111年度毒抗字第234號
抗  告  人  
即  被  告  林峰全



上列抗告人因聲請強制戒治案件，不服臺灣高雄地方法院中華民
國111年6月16日裁定（111年度毒聲字第496號），提起抗告，本
院裁定如下：
    主  文
抗告駁回。
    理  由
一、本件經本院審酌結果，認原審法院諭知抗告人即被告林峰全
    （下稱抗告人）應送戒治處所施以強制戒治之裁定，並無不
    合，應予維持，並引用原審法院之證據及理由（如附件）。
二、抗告意旨略以：原裁定並未記載任何評估分數，過於草率，
    且抗告人僅係單純施用第一級毒品，並非多重毒品濫用，雖
    以注射方式施用，但無精神疾病，在外有每月新臺幣3至4萬
    元之工作收入，依本次毒品危害防制條例之修正目的，應令
    施用毒品者於機構外接受治療毒癮，以兼顧家庭與經濟，避
    免與外界社會脫節；又依「有無繼續施用毒品傾向評估標準
    紀錄表」，抗告人並無其他犯罪紀錄，應計0分；毒品使用
    年數斷斷續續，實際上不超過1年，應計0分；臨床綜合評估
    應屬輕度或中度，計3或4分；社會穩定度為有工作，應計0
    分；入所後家人有無訪視部分，係因抗告人之母親確診隔離
    始未能前往會客，故應計0分，總計得分未逾60分，應評估
    為觀察、勒戒成功，詎原裁定竟令抗告人入戒治處所施以強
    制戒治，顯有違誤，為此提起抗告，請求撤銷原裁定云云。
三、按觀察、勒戒後，檢察官依據勒戒處所之陳報，認受觀察、
    勒戒人有繼續施用毒品傾向者，應聲請法院裁定令入戒治處
    所強制戒治，其期間為6個月以上，至無繼續強制戒治之必
    要為止，但最長不得逾1年，毒品危害防制條例第20條第2項
    後段定有明文。亦即此處遇制度之目的，在於幫助施用毒品
    者戒除毒癮，消滅其再次施用毒品之危險性，且無例外規定
    。其次，關於受觀察、勒戒人有無繼續施用毒品傾向之評估
    ，並非完全以受勒戒人勒戒後之結果為準，勒戒前之各種情
    況，仍應作為評估之依據。依勒戒處所評分說明手冊規定，
    係以前科紀錄與行為表現、臨床評估、社會穩定度3項合併
    計算分數，每一大項皆有靜態因子與動態因子。先以靜態因
    子分數評分，靜態因子分數總分在60分（含）以上為「有繼
    續施用毒品傾向」；60分以下，與動態因子分數相加，如果
    總分在60分（含）以上，為「有繼續施用毒品傾向」。是被
    告有無「繼續施用毒品傾向」，係依具體個案之臨床實務及
    相關事證等情綜合判定，有其相當之專業依據及標準，且涉
    及專門醫學。又衡酌強制戒治之目的，係為協助施用毒品者
    戒斷毒品之心癮及身癮所為之一種保安處分類型，而該評估
    標準係適用於每一位受觀察、勒戒處分之人，具一致性、普
    遍性、客觀性，倘其評估由形式上觀察，無擅斷或濫權等明
    顯不當之情事，法院宜予尊重。次按毒品危害防制條例所規
    定之觀察、勒戒或強制戒治處分，其立法意旨在幫助施用毒
    品者戒除毒癮，該處分之性質非為懲戒行為人，而係針對行
    為人將來之危險所為預防、矯治措施之保安處分，以達教化
    與治療之目的，可謂刑罰之補充制度，從而毒品危害防制條
    例本身所規定之強制戒治等保安處分，雖兼具自由刑之性質
    ，卻有刑罰不可替代之教化治療作用。
四、本院查：
  ㈠抗告人經原審法院以109年度毒聲字第404號裁定送勒戒處所
    觀察、勒戒後，該勒戒處所以其前科紀錄與行為表現、臨床
    評估及社會穩定度等綜合判斷後，其靜態及動態因子合計為
    65分，認為有繼續施用毒品傾向一節，有法務部○○○○○○○○11
    1年5月24日高戒所衛字第11110003520號函暨所附有無繼續
    施用毒品傾向證明書及有無繼續施用毒品傾向評估標準紀錄
    表各1份在卷可佐，已符合「有繼續施用毒品傾向」之認定
    標準。又上開評估標準紀錄表確由符合醫師資格之人所為之
    評斷，並無程序違法之情狀；且觀該評估標準紀錄表記載之
    評分，係該所相關專業知識經驗人士，在抗告人觀察、勒戒
    期間，依其本職學能在各該具體項目，就個案之臨床實務及
    相關事證，一一評估後所為之綜合判斷，自得憑以判斷抗告
    人有無繼續施用毒品傾向之證明。則該勒戒處所綜合評分者
    依個案之臨床實務及具體事證，判定抗告人為「有繼續施用
    毒品傾向」，依上開說明，尚無不合。故原審依毒品危害防
    制條例第20條第3項、第2項後段之規定，裁定將抗告人送戒
    治處所強制戒治，經核並無違誤。
  ㈡抗告人雖以前詞提出抗告，惟查：
　1.抗告人之「有無繼續施用毒品傾向評估標準紀錄表」計分情
    形如下：
　⑴有毒品犯罪相關司法紀錄7筆：10分。
　⑵首次毒品犯罪年齡20歲以下：10分。
　⑶其他犯罪相關紀錄1筆：2分。
　⑷入所時尿液毒品檢驗有1種毒品反應：5分。
　⑸持續於所內抽菸：2分。
　⑹無多重藥物濫用：0分。
　⑺合法物質濫用（菸）：2分。
　⑻使用方式有注射使用：10分。
　⑼使用年數超過1年：10分。
　⑽無精神疾病：0分。
　⑾臨床綜合評估（含病識感、動機、態度、就醫意願）為極重
    度：7分。
　⑿兼職工作（臨時工）：2分。
　⒀無家人藥物濫用：0分。
　⒁入所後無家人訪視：5分。
　⒂出所後與家人同住：0分。
　2.依上開各項計分共65分，經評估為有繼續施用毒品之傾向，
    乃專業醫師依其學識經驗及與抗告人面談後，針對抗告人之
    個案情形所為綜合判斷之結果，由形式上觀察，該等評估並
    無擅斷或濫權等明顯不當之情事。
　3.至抗告人前揭所辯部分，經查：
　⑴原裁定雖未詳列各項評估分數，惟並不影響抗告人受評估分
    數之高低，且抗告人僅施用1種毒品，而非多重毒品濫用，
    無精神疾病，及在外擔任臨時工等項目，均經上開評估標準
    紀錄表翔實計分無誤；又如觀察、勒戒後經評估為有繼續施
    用毒品之傾向，即應由檢察官聲請法院裁定送強制戒治，並
    無例外規定，故抗告人請求於機構外接受戒癮治療云云，顯
    非可採。
　⑵抗告人前於民國97年間曾因竊盜案件，經法院判處有期徒刑3
    月確定，有臺灣高等法院被告前案紀錄表在卷可稽，故前開
    評估標準紀錄表記載抗告人有其他犯罪相關紀錄1筆，應計
    入2分等語，並無違誤。抗告人辯稱其並無其他犯罪紀錄而
    應計0分云云，尚有誤會。
　⑶抗告人自95年間起即有施用毒品前科，嗣後於97年、101年、
    107年及109年間，亦有多項施用毒品紀錄，有上開前案紀錄
    表可佐，顯然抗告人施用毒品年數已超過1年，應計10分。
    抗告人辯稱其施用毒品年數係斷斷續續，實際上不超過1年
    而應計0分云云，自非可採。
　⑷抗告人經與醫師面談後，醫師就臨床綜合評估（含病識感、
    動機、態度、就醫意願）之項目，判斷為極重度，應計7分
    一節，有前開評估標準紀錄表可參，此乃專業醫師依其學識
    經驗針對抗告人之個案情形所為綜合判斷之結果。參酌抗告
    人前有多次施用毒品紀錄，吸毒時間長達十餘年，歷經法院
    多次裁定觀察、勒戒及判處徒刑仍未能戒斷毒癮，故經醫師
    之臨床綜合評估判斷為極重度，應計7分，難認有何擅斷或
    濫權等明顯不當之情事，故抗告人辯稱其臨床綜合評估應屬
    輕度或中度而應僅計3或4分云云，乃係抗告人之個人主觀意
    見，並非可採。
　⑸抗告人不爭執其於入所後並無家人訪視一情，僅辯稱其母親
    因新冠病毒確診而未能前往會客云云，惟抗告人自111年4月
    21日起入所觀察、勒戒，迄同年6月17日止轉送強制戒治，
    故其觀察、勒戒期間將近2個月，顯逾目前政府規定之確診
    隔離期間，則抗告人辯稱其母親係因確診隔離而無法訪視云
    云，已難遽採。況且「入所後家人是否訪視」項目所謂之「
    家人」並不限於抗告人之母親1人，故縱使抗告人之母親確
    有正當事由而無法前往會客，仍不影響抗告人無其他家人訪
    視之評分情形，是其此部分所辯，亦非可採。
　4.再參酌前揭評估分數之方式，係法務部會同專家學者研究後
    ，制訂「有無繼續施用毒品傾向評估標準評分說明手冊」而
    為計分標準，適用於全體受觀察、勒戒之人，故有其客觀一
    致性，並無就個別觀察、勒戒者佔比過高之問題；再者，施
    用毒品者具「病患性犯人」之特質，與一般犯罪人有異，鑑
    於施用毒品者大多具有「成癮性」，為貫徹社會防制毒品之
    期盼，有對施用毒品者施以「斷癮」之必要，故毒品危害防
    制條例規定乃就施用毒品行為，先為生理治療及心理復健之
    保安處遇，因而以令入勒戒處所觀察、勒戒方式，戒除其身
    癮。若仍無法戒除，有繼續施用毒品之傾向，再令入戒治處
    所施以強制戒治，以戒除其心癮。此乃針對受處分人將來之
    危險所為預防、矯治措施之保安處分，以達教化與治療之目
    的，可謂刑罰之補充制度。毒品危害防制條例本身所規定之
    觀察、勒戒及強制戒治等保安處分，雖限制受處分人之人身
    自由，卻有刑罰不可替代之教化治療作用，其目的及功能，
    與刑罰並不相同。且毒品危害防制條例第20條第2項後段係
    屬強制規定，只需觀察、勒戒後，經評定受觀察、勒戒人有
    繼續施用毒品傾向者，檢察官即應聲請法院裁定令入戒治處
    所施以強制戒治，別無例外。抗告人既有施用第一級毒品之
    事實，由原審裁定送勒戒處所執行觀察、勒戒後，並經評定
    為「有繼續施用毒品傾向」，自有依法施以強制戒治之必要
    ，且非刑罰可以替代。是以，抗告人徒以前詞辯稱其應無繼
    續施用毒品傾向，故無再予強制戒治之必要云云，尚屬無據
    。
五、綜上，原審依毒品危害防制條例第20條第3項、第2項後段之
    規定，裁令抗告人入戒治處所施以強制戒治，其期間為6個
    月以上，至無繼續強制戒治之必要為止，但最長不得逾1年
    ，於法並無不合。抗告意旨猶執前詞指摘原裁定不當，請求
    撤銷原裁定，為無理由，應予駁回。
據上論斷，依刑事訴訟法第412條，裁定如主文。
中　　華　　民　　國　　111 　年　　7 　　月　　13　　日
                  刑事第二庭  審判長法  官  孫啓強
                                    法  官  范惠瑩
                                    法  官  鄭詠仁
以上正本證明與原本無異。
不得再抗告。
中　　華　　民　　國　　111 　年　　7 　　月　　13　　日
                                    書記官  楊明靜
附件：
臺灣高雄地方法院刑事裁定
111年度毒聲字第496號
聲　請　人　臺灣高雄地方檢察署檢察官
被　　　告　林峰全　男　民國00年0月0日生
　　　　　　　　　　身分證統一編號：Z000000000號
　　　　　　　　　　住高雄市○○區○○○街00巷0○0號
　　　　　　　　　　現於法務部○○○○○○○○附設勒戒處所執行觀察、勒戒中
上列被告因違反毒品危害防制條例案件，經檢察官聲請送強制戒
治（111年度毒偵緝字第265號），本院裁定如下：
    主  文
林峰全施用第一級毒品，令入戒治處所施以強制戒治，其期間為
陸個月以上，至無繼續強制戒治之必要為止，但最長不得逾壹年
。
    理  由
一、聲請意旨略以：被告林峰全因施用第一級毒品，經法院裁定
    令入勒戒處所觀察、勒戒後，認有繼續施用毒品傾向，爰依
    毒品危害防制條例第20條第2項規定，聲請裁定令入戒治處
    所施以強制戒治。
二、按犯毒品危害防制條例第10條之罪者，檢察官應聲請法院裁
    定，令被告入勒戒處所觀察、勒戒，其期間不得逾2月。觀
    察、勒戒後，檢察官依據勒戒處所之陳報，認受觀察、勒戒
    人有繼續施用毒品傾向者，檢察官應聲請法院裁定令入戒治
    處所強制戒治，其期間為6個月以上，至無繼續強制戒治之
    必要為止，但最長不得逾1年，同條例第20條第1項、第2項
    定有明文。
三、經查，被告因施用第一級毒品，經本院以109年度毒聲字第4
    04號裁定令入勒戒處所觀察、勒戒後，仍有繼續施用毒品傾
    向乙節，有前述刑事裁定、法務部○○○○○○○○111年5月24日高
    戒所衛字第11110003520號函暨所附有無繼續施用毒品傾向
    證明書及有無繼續施用毒品傾向評估標準紀錄表各1份在卷
    可佐。本院審酌高雄戒治所上開評估，乃經具專業知識經驗
    者在被告執行觀察、勒戒期間，依其本職學識評估被告之人
    格特質、臨床徵候、物質使用行為、社會穩定度等因素，綜
    合判斷所得之具科學驗證結論；且強制戒治之目的，是為協
    助施用毒品者戒斷毒品之心癮及身癮所為之保安處分，上述
    評估標準適用於每一位受觀察、勒戒處分之人，具一致性、
    普遍性、客觀性，倘其評估由形式上觀察，無擅斷或濫權等
    明顯不當之情事，法院宜予尊重。從而，被告經上述評估認
    有繼續施用毒品傾向，由形式上觀察，該等評估並無擅斷或
    濫權等明顯不當之情事，則檢察官聲請裁定令被告入勒戒處
    所強制戒治，核與上述規定相符，應予准許，爰依毒品危害
    防制條例第20條第2項後段，裁定如主文。
中　　華　　民　　國　　111 　年　　6 　　月　　16　　日
                  刑事第九庭    法　官  毛妍懿
以上正本證明與原本無異。
如不服本裁定應於送達後5日內向本院提出抗告狀。
中　　華　　民　　國　　111 　年　　6 　　月　　16　　日
                                書記官  李欣妍